臺灣臺中地方法院民事判決　99年度簡上字第357號
上　訴　人　　陳金桂
訴訟代理人　　陳家興
被上訴人
兼訴訟代理人　許筱菁
　　　　　　　于建中
上列當事人間請求遷讓房屋等事件，上訴人對於中華民國99年11
月3日本院臺中簡易庭99年度中簡字第1672號第一審判決提起上
訴，並為訴之追加，本院合議庭於民國100年5月27日言詞辯論終
結，判決如下：
    主      文
原判決關於駁回上訴人後開第二項之訴部分，及該部分假執行之
聲請，暨該部分訴訟費用之裁判廢棄。
被上訴人應連帶給付上訴人新臺幣捌仟元。
其餘上訴駁回。
第一審訴訟費用新臺幣壹仟壹佰壹拾元，除確定部分（新臺幣捌
佰貳拾捌元，應由上訴人負擔）外，由被上訴人連帶負擔新臺幣
參拾陸元，餘由上訴人負擔。第二審訴訟費用新臺幣壹仟陸佰陸
拾伍元（上訴人縮減請求部分應負擔其中新臺幣壹佰陸拾伍元）
，由被上訴人連帶負擔新臺幣壹佰玖拾肆元，餘由上訴人負擔。
    事實及理由
甲、程序方面：
    按於第二審為訴之變更或追加，非經他造同意，不得為之。
    但第255條第1項第2款至第6款情形，不在此限；又訴狀送達
    後，上訴人不得將原訴變更或追加他訴。但請求之基礎事實
    同一者，不在此限，民事訴訟法第446條第1項、第255條第1
    項第2款定有明文，又上開規定，依同法第436之1第3項規定
    ，亦為簡易程序第二審所準用。本件上訴人於原審請求被上
    訴人應連帶給付上訴人新臺幣（下同）10萬2400元，其中包
    括被上訴人尚積欠上訴人民國（下同）99年2、6、7月租金5
    萬4000元、及租賃期間之水、電費各2400元、1萬6000元及
    違約金3萬元。上訴人於本院上訴中，上訴聲明請求被上訴
    人連帶給付6萬2000元，其中包括被上訴人尚積欠上訴人99
    年4、5、6月租金5萬4000元、及租賃期間之水、電費合計
    8000元等情（詳見上訴人100年5月19日民事上訴理由含聲明
    狀，及本院100年5月27日言詞辯論筆錄所載），核上訴人於
    上訴主張被上訴人所積欠99年4、5月租金部分，係訴訟標的
    之追加，且為請求之基礎事實同一，合於上開法條規定，應
    予准許，先予敘明。
乙、實體部分：
壹、上訴人方面：
一、上訴人起訴主張：被上訴人于建中偕同被上訴人許筱菁為連
    帶保證人，向伊承租坐落台中市○區○○路133巷27號房屋
    （下稱系爭房屋），租賃期間自98年7月18日起至99年7月17
    日止，每月租金1萬8000元，於每月18日前給付，另水費每
    月固定600元計算，電費依實際使用度數計費，兩造簽訂有
    租賃契約書（下稱系爭租約）為憑，依系爭租約第6條約定
    被上訴人拖欠租金，經上訴人定期催告仍不繳納者，上訴人
    得終止租約，被上訴人於租約終止後拒不返還房屋時，並應
    支付違約金3萬元。詎被上訴人99年1月租金及水電費遲延約
    20日方才給付完畢，同年2月租金、水電費經上訴人多次口
    頭、電話催告後仍未繳納，其乃依系爭租約第6條約定於99
    年3月27日對被上訴人為終止系爭租約之意思表示，總計被
    上訴人尚積欠上訴人99年2、6、7月租金5萬4000元、99年租
    賃期間（4月至7月）水費2400元、電費1萬6000元、違約金3
    萬元，為此本於租賃及連帶保證契約關係，請求被上訴人負
    連帶清償責任等情。並聲明：被上訴人應連帶給付上訴人10
    萬2400元，並陳明願供擔保請准宣告假執行。
二、上訴後於本院補稱：
    (一)上訴人以存證信函寄給被上訴人，函中表示被上訴人如果
      再不繳租金，將於99年3月27日終止契約，被上訴人並未
      表示同意終止契約，並寄發存證信函予上訴人，函中表示
      其要在99年4月15日終止租約，故兩造於99年3月27日並未
      合意終止租約。
    (二)被上訴人係於99年5月23日才搬走，被上訴人並未繳回鑰
      匙及點交系爭房屋予上訴人，且有多使用2個多月系爭房
      屋之事實。上訴人直到系爭租約期滿即99年7月17日後才
      開鎖進去，取回系爭房屋。上訴人以押租金抵償被上訴人
      未給付的租金。
    (三)上訴人對於被上訴人提出黃錦泰簽立收據上，關於黃錦泰
      簽名之真正不爭執，對於被上訴人就99年3月18日到4月17
      日的租金已給付租金予上訴人之債權人，以代租金之給付
      ，沒有意見。
    (四)系爭房屋係於100年3月間拆除。
貳、被上訴人方面：
一、於原審則以：伊已繳付99年2月租金，無上訴人所稱積欠租
    金情事，又伊接獲法院執行命令，禁止上訴人收取對被上訴
    人之租金債權，上訴人乃以遲延給付租約為藉口要求提前終
    止租約，僅因上訴人遲遲未返還押租金5萬4000元，故其遲
    至99年5月23日始搬離該租屋處，其以押租金之返還與租賃
    物之返還為同時履行之抗辯等語置辯。並聲明：上訴人之訴
    及其假執行之聲請均駁回。
二、被上訴人於本院補稱：
    (一)被上訴人否認有違約之情事。
    (二)被上訴人庭呈99年4月25日黃錦泰收到被上訴人3月份租金
      1萬8000元收據1紙，該收據是指99年3月18日到4月17日的
      租金，所以其上記載為3月份租金。
    (三)上訴人原來有寄存證信函給被上訴人，函文中表示要在99
      年3月27日終止契約，但被上訴人也有發存證信函給上訴
      人表示在4月15日前要大家協商，否則被上訴人將於99年4
      月15日終止系爭租約，上訴人並沒有出面，所以兩造也沒
      有正式談成要終止租約。後來直到99年5月23日，上訴人
      將自來水斷水，被上訴人無法繼續做檳榔攤的生意，所以
      在99年5月23日搬離。
    (四)被上訴人搬離系爭房屋後，並未交還鑰匙及點交系爭房屋
      予上訴人，被上訴人還有鎖門，而且有每天去開門，因為
      被上訴人怕有廠商會來收貨款，而且上訴人在系爭房屋內
      還有東西（比如掃把、冷氣），直到99年6月7日才把全部
      的東西搬走。
    (五)被上訴人對租賃期間尚欠水電費用合計8000元沒有意見。
    (六)依兩造系爭租約記載如乙方（即指被上訴人）不租不得舉
      發為違建，遇租約未到期違建拆除，甲方（即指上訴人）
      願給付乙方3萬元補償並退還5萬4000元押金。被上訴人在
      99 年6月7日收到台中市政府的違章建築的通知。上訴人
      有違反上開約定之情形。
參、本件原審對於上訴人之請求，為上訴人全部敗訴之判決，上
    訴人不服提起上訴，並聲明：(1)原判決撤銷。(2)被上訴人應
    連帶給付上訴人6萬2000元。（內含99年4、5、6月份之租金
    合計5萬4000元、水電費合計8000元。原判決駁回上訴人關
    於(1)99年2、7月租金合計3萬6000元、(2)水、電費合計超過
    8000元、(3)違約金3萬元等部分，上訴人對此等駁回部分並
    未上訴而告確定）。被上訴人則聲明：駁回上訴。
肆、本院就兩造主張、陳述及所提出之證據，整理爭點如下，其
    中不爭執事項，並為本院採為判決之基礎：
一、不爭執事項：
    (一)被上訴人于建中偕同被上訴人許筱菁為連帶保證人，向上
      訴人承租系爭房屋，租賃期間自98年7月18日起至99年7月
      17 日止，每月租金1萬8000元，於每月18日前給付，另水
      費每月固定600元計算，電費依實際使用度數計費。（證
      據：上訴人提出系爭租約。）
    (二)被上訴人99年2月租金已繳，並由上訴人收取。
    (三)上訴人之債權人曾聲請本院強制執行（99年度司執字第14
      455號），就上訴人對被上訴人于建中之租金債權予以扣
      押。
    (四)被上訴人於99年5月23日已搬遷。惟被上訴人並未交還鑰
      匙，及點交系爭房屋。
    (五)被上訴人曾將99年3月份租金交付上訴人之債權人黃錦泰
      。（證據：被上訴人提出99年4月25日黃錦泰收到被上訴
      人3月份租金1萬8000元收據1紙。見本院100年4月25日準
      備程序筆錄）
    (六)兩造租賃期間被上訴人積欠水電費合計8000元。
二、爭執事項：
    上訴人請求被上訴人應給付6萬2000元（內含99年4、5、6月
    份之租金合計5萬4000元、水電費合計8000元），是否有理
    ？
伍、本院之判斷：
一、上訴人主張：被上訴人于建中偕同被上訴人許筱菁為連帶保
    證人，向其承租系爭房屋，租賃期間自98年7月18日起至99
    年7月17日止，每月租金1萬8000元等情，業經其提出系爭租
    約為證，並為被上訴人所不爭執，自屬真實。
二、茲應審究者，本件兩造系爭租約究於何時消滅？經查：
    (一)上訴人雖於原審時主張：被上訴人遲延給付99年1月租金
      ，其依系爭租約第6條第1項約定，於99年3月27日終止系
      爭租約而消滅云云。惟查，按承租人租金支付有遲延者，
      出租人得定相當期限，催告承租人支付租金，如承租人於
      其期限內不為支付，出租人得終止契約。租賃物為房屋者
      ，遲付租金之總額，非達2個月之租額，不得依前項之規
      定，終止契約。民法第440條第1、2項訂有明文。此規定
      之立法理由係保護承租人之利益，故若當事人以特約排除
      該規定應屬無效。查系爭租約第6條第1項約定於被上訴人
      拖欠租金，經催告而未繳納者，不論遲付租金總額是否已
      達2個月，上訴人均得終止租約，顯係排除民法第440條租
      金遲付總額須達2個月之租額始得終止系爭租約之強制規
      定，該約定應屬無效。次查，被上訴人之99年2月租金已
      繳付予上訴人，並由上訴人收訖，此為上訴人所自認，而
      上訴人之債權人曾聲請本院強制執行（99年度司執字第
      14455號），就上訴人對被上訴人于建中之租金債權予以
      扣押，被上訴人並已接到執行法院之扣押命令，被上訴人
      自不能違反執行法院之扣押命令而將租金交付予上訴人，
      被上訴人即有不能給付租金予上訴人之正當事由，又被上
      訴人曾將99年3月份租金交付上訴人之債權人黃錦泰等情
      ，亦據被上訴人提出99年4月25日黃錦泰收到被上訴人3月
      份租金1萬8000元收據1紙為證，此亦為上訴人所不爭執，
      是上訴人主張：被上訴人遲延給付租金，其於99年3月27
      日終止系爭租約乙節，於法顯有未合，委無可採，被上訴
      人並未違約甚明。
    (二)次按租賃契約除因約定或法定終止權之行使而消滅外，雖
      可因雙方之合意而終止，然須雙方對於終止租約之意思表
      示為合致，始生合意終止租約之效力。經查，本件上訴人
      雖曾以被上訴人違約未繳付租金為由，對被上訴人表示其
      於99年3月27日提前終止租約，然並未合法生終止系爭租
      約之效力，已見前述，上訴人所為上開終止系爭租約之意
      思表示，係以自己認為有約定之終止權發生而單方面行使
      ，並非係基於雙方合意終止租約而為意思表示，被上訴人
      對於上訴人所為單方面行使終止租約之意思表示，即無為
      承諾意思表示而合意終止租約之可言，況被上訴人於上訴
      人為上開意思表示時，被上訴人亦未為終止租約之意思表
      示合致之情形，此觀之被上訴人許筱菁於本院準備程序分
      別陳稱：「他（指上訴人）之前有發存證信函給我們，說
      要提前終止租約，我們也說可以但是要見面詳談，我也有
      發存證信函給他，但對方都一直沒有來，所以我們也沒有
      正式談成要終止租約。」等語（見本院100年3月14日準備
      程序筆錄）、「上訴人原來有寄存證信函，表示要在99
      年3月27日終止契約，但我們有表示在4月15日前要大家協
      商，上訴人並沒有出面…」等語（見本院100年3月14日準
      備程序筆錄）各在卷即明，復參酌被上訴人亦於99年3月3
      0日以台中民權路郵局第0801號存證信函中敘明：被上訴
      人將於99年4月15日與上訴人終止租約等情，益徵兩造並
      未於99年3月27日合意終止系爭租約甚明。
    (三)又查，本件被上訴人於99年5月23日業已搬離系爭房屋，
      惟被上訴人並未交還鑰匙及點交系爭房屋等情，此為兩造
      所不爭，復依被上訴人許筱菁於本院準備程序陳稱：「我
      們搬離系爭房屋後，我還是有鎖門，但有每天去開門，因
      為我怕有廠商會來收貨款，而且這種情形持續了2、3個月
      。」等語（見本院100年4月18日準備程序筆錄），而上訴
      人亦於本院準備程序陳稱：「被上訴人房屋使用到99年5
      月23日，因為他走的時候鑰匙沒有拿給我，直到房屋租約
      期滿時我才自己開門進去的。」等語（見本院100年5月27
      日準備程序筆錄），依上揭情況觀之，被上訴人雖於99年
      5月23日業已搬離系爭房屋，惟被上訴人並未交還鑰匙或
      點交系爭房屋，而被上訴人又於搬離系爭房屋後，尚有持
      續使用系爭房屋之情，而上訴人亦於系爭租約期滿後才取
      回系爭房屋，可見本件尚無事證可認兩造於被上訴人於99
      年5月23日搬離系爭房屋時有明示或默示合意終止系爭租
      約之情事，是本件系爭租約，於租賃期間既無一造事先單
      方面終止或由兩造合意終止之情形，則本件系爭租約應於
      租期屆至即99年7月17日而消滅乙節，堪予認定。
三、本件系爭租約係於租期屆至即99年7月17日而消滅，已見前
    述，則上訴人請求被上訴人連帶給付租金及水、電費用乙節
    ，即屬有據。又上訴人雖請求99年4、5、6月份之租金合計5
    萬4000元，惟上訴人於本院準備程序中陳稱：「我以押租金
    抵償被上訴人未付的租金。」等語（見本院100年4月18日準
    備程序筆錄），而被上訴人於本件租約訂立時曾提供5萬400
    0元之押租金，此為兩造所不爭，並有系爭租約書附卷可憑
    ，則上訴人請求99年4、5、6月份之租金合計5萬4000元部分
    ，以被上訴人得請求返還之押租金5萬4000元抵償結果，則
    上訴人上開租金請求權則歸於消滅。至於上訴人請求租賃期
    間水電費合計8000元，被上訴人亦自認尚積欠此水電費之數
    額，則上訴人自得請求被上訴人于建中給付租賃期間水電費
    合計8000元，又被上訴人許筱菁既為系爭租約之連帶保證人
    ，此亦為兩造所不爭，則被上訴人許筱菁對於上開水電費用
    8000元，亦應負連帶清償責任，是上訴人請求被上訴人連帶
    給付租賃期間水電費合計8000元，於法有據。
四、至於被上訴人辯稱：按照系爭租約記載「如乙方（指被上訴
    人）不租不得舉發為違建，遇租約未到期違建拆除，甲方（
    指上訴人）願給付乙方3萬元補償並退還54000元押金。」被
    上訴人在99年6月7日收到台中市政府的違章建築的通知，上
    訴人應有上開違約情事云云，上訴人則否認其有違約行為，
    經查，上訴人系爭房屋雖屬違建，有上開台中市政府函文可
    據，惟系爭房屋係於100年3月間拆除等情，業據上訴人陳明
    在卷（見本院100年5月27日言詞辯論期日筆錄），被上訴人
    對此復未予爭執，可知系爭房屋之違建拆除並非在系爭租約
    存續中拆除，即與上開系爭租約之約定情形不合，是被上訴
    人依上開系爭租約之約定指謂上訴人違約云云，自有未合。
五、綜上所述，上訴人依租賃及連帶保證契約關係，請求被上訴
    人負連帶租賃期間水電費合計8000元，為有理由，應予准許
    。逾此部分請求為無理由，應予駁回。原判決就上開應准許
    部分，為上訴人敗訴之判決，並駁回其假執行之聲請，尚有
    未洽，上訴意旨求予廢棄改判，為有理由，爰由本院予以廢
    棄改判如主文第1、2項所示。至於上訴人之請求不應准許部
    分，原判決為上訴人敗訴之判決，經核於法並無不合，上訴
    意旨求予廢棄改判，為無理由，應駁回其餘上訴。
六、本件判決之基礎已臻明確，兩造其餘之攻擊防禦方法及舉證
    ，經審酌後核與判決無影響，爰不再一一論述，附此敘明。
陸、據上論結，本件上訴為一部有理由，一部無理由，依民事訴
    訟法第436條之1第3項、第449條第1項、第450條、第79條，
    判決如主文。
中    華    民    國    100    年    6    月    17    日
                  民事第四庭  審判長法  官  楊國精
                                    法  官  林筱涵
                                    法  官  張國華
上正本證明與原本無異。
不得上訴。
中    華    民    國    100    年    6    月    17    日
                                    書記官  楊月雲